臺灣高等法院臺中分院刑事判決     100年度選上訴字第1810號
上  訴  人  臺灣南投地方法院檢察署檢察官
被      告  張銘化
共      同
選任辯護人  江燕鴻律師
            梁郁翎律師
被      告  游如村
上  一  人
選任辯護人  洪錫欽律師
被      告  吳三泉
上  一  人
選任辯護人  張國楨律師
上列上訴人因被告等違反公職人員選舉罷免法案件，不服臺灣南
投地方法院100年度選訴字第3號中華民國100年7月19日第一審判
決（起訴案號：臺灣南投地方法院檢察署99年度選偵字第93號、
100年度選偵字第4號），提起上訴，本院判決如下：
    主  文
上訴駁回。
    理   由
一、公訴意旨略以：
  (一)緣南投縣選舉委員會（下稱南投選委會）於民國（下同）99
    年4月12日起辦理第19屆鄉鎮市民代表選舉登記作業，並訂
    同年6月12日舉行投票，於同年8月1日辦理就職並舉行代表
    會正、副主席選舉。而被告張銘化原係第18屆南投縣中寮鄉
    鄉民代表及代表會主席，於同年4月間登記參選第19屆南投
    縣中寮鄉鄉民代表，惟同年6月4日因涉另案判刑而遭南投選
    委會撤銷其參選代表登記資格；另被告游如村、證人吳仁山
    （業於同年10月4日死亡）、被告吳三泉、證人詹其清等人
    均登記參選第19屆南投縣中寮鄉鄉民代表，其中吳仁山、吳
    三泉、詹其清等3人係登記為中寮鄉第四選區（即爽文、龍
    岩、永芳、永和等4村，應選2名）鄉民代表候選人。詎被告
    張銘化為圖爭取連任第19屆中寮鄉民代表會主席一職，竟與
    中寮鄉鄉民代表候選人被告游如村、證人吳仁山、被告吳三
    泉共同基於行求賄賂而約其放棄代表競選之犯意聯絡，於鄉
    民代表選舉候選人登記截止（同年4月16日）前某日，由被
    告張銘化親自前往有意參選第四選區鄉民代表之證人詹其清
    家中拜訪，要求證人詹其清不要至南投選委會登記參選；使
    第四選區形成只有證人吳仁山及被告吳三泉2人同額競選之
    情勢，進而換取證人吳仁山及被告吳三泉順利當選鄉民代表
    後，於同年8月1日代表會正、副主席選舉時能投票支持被告
    張銘化當選主席，惟證人詹其清並未應允。嗣於同年6月4日
    被告張銘化遭到南投選委會撤銷候選人資格前某日，被告吳
    三泉、游如村復至證人吳仁山家中，與證人吳仁山共同研商
    搓退證人詹其清參選鄉民代表之事；當日下午則由被告張銘
    化、吳三泉及游如村出面邀約證人詹其清一同至被告吳三泉
    家中聚會進行搓退證人詹其清事宜。被告張銘化當場向證人
    詹其清表示願意以新臺幣（下同）50萬元作為證人詹其清退
    選之代價，要求證人詹其清不為競選活動，讓證人吳仁山及
    被告吳三泉2人形同同額競選當選鄉民代表，並由證人吳仁
    山及被告吳三泉2人各分擔25萬元之「搓圓仔湯」費用，以
    此方式對候選人詹其清行求賄賂，約其放棄競選，惟證人詹
    其清仍未應允。
  (二)被告張銘化復另行起意，於同年6月4日喪失候選人選舉資格
    之翌日即同月5日晚上，前往南投縣中寮鄉廣興村頂城巷87
    號即證人洪明享之住處，基於行求賄選之不法犯意，以先行
    支付前金10萬元之代價，要求證人洪明享脫離案外人蘇如輝
    派系，轉支持同案被告游如村或吳仁山競選主席，以此方式
    ，對於有投票權之證人洪明享，行求賄賂，而約其投票權為
    一定之行使。惟證人洪明享並未應允，亦未收受該10萬元之
    前金。事後因吳仁山競選連任失敗，被告張銘化乃主導操盤
    由同案被告游如村出面競選主席，嗣於選後，同案被告游如
    村果真當選南投縣中寮鄉民代表會之主席。
  (三)因認前述(一)部分，被告張銘化、游如村、吳三泉均係犯公職
    人員選舉罷免法第97條第1項之罪嫌；前述(二)部分，被告張
    銘化係犯同法第100條第1項之罪嫌等語。
二、證據能力部分：
  (一)按被告以外之人於審判外之言詞或書面陳述，除法律有規定
    者外，不得作為證據，刑事訴訟法第159條第1項定有明文。
    另被告以外之人於檢察事務官、司法警察官或司法警察調查
    中所為之陳述，與審判中不符時，其先前之陳述具有較可信
    之特別情況，且為證明犯罪事實存否所必要者，得為證據；
    又被告以外之人於審判中有下列情形之一，其於檢察事務官
    、司法警察官或司法警察調查中所為之陳述，經證明具有可
    信之特別情況，且為證明犯罪事實之存否所必要者，得為證
    據：一、死亡者。二、身心障礙致記憶喪失或無法陳述者。
    三、滯留國外或所在不明而無法傳喚或傳喚不到者。四、到
    庭後無正當理由拒絕陳述者，刑事訴訟法第159條之2、之3
    亦有規定。
  (1)證人即共同被告游如村、證人詹其清在調查站之陳述對被告
    吳三泉部分：
    證人即共同被告游如村、證人詹其清在調查站之陳述，屬對
    被告吳三泉以外之人於審判外之言詞陳述，且經被告吳三泉
    及其辯護人於準備程序時爭執其證據能力（見本院卷第37頁
    反面），惟證人即共同被告游如村、證人詹其清於調查站人
    員詢問時及偵查中、原審、本院審理中結證，自始均未指證
    被告吳三泉有何以50萬元為代價勸退證人詹其清參選之情事
    ，其於調查站人員詢問時證述，並無刑事訴訟法第159條之2
    所規定其證述與審判中不符，而其先前之陳述具有較可信之
    特別情況，且為證明犯罪事實存否所必要之情形，復無刑事
    訴訟法第159條之3各款所規定例外之情事，是證人即共同被
    告游如村、證人詹其清於調查站人員詢問時所為之陳述，對
    被告吳三泉並無證據能力。
  (2)證人吳仁山於調查站人員詢問時所為之陳述對被告張銘化、
    游如村、吳三泉3人部分：
    被告張銘化、游如村、吳三泉及渠等之辯護人雖主張證人吳
    仁山於調查站詢問時所為之陳述並無證據能力云云（見本院
    卷第37頁反面、第38頁），惟按被告以外之人於審判中死亡
    者，其於檢察事務官、司法警察官或司法警察調查中所為之
    陳述，經證明具有可信之特別情況，且為證明犯罪事實之存
    否所必要者，得為證據，刑事訴訟法第159條之3第1款定有
    明文。查證人吳仁山於調查站人員詢問及檢察官訊問後，業
    已於99年10月4日死亡，有其戶役政連結作業系統資料一份
    在卷可按（見選偵字第93號卷第74頁）。而證人吳仁山於調
    查站人員詢問時證稱：張銘化、吳三泉、游如村3人出面邀
    詹其清到吳三泉家聚會進行搓退，其隨後亦趕到現場，張銘
    化當場表示希望以50萬元代價勸退詹其清，要求詹其清不為
    競選活動，形同退選，讓其與吳三泉2人形同同額競選能順
    利當選連任，並由其與吳三泉各負擔25萬元搓圓仔湯費用等
    情（見選他字第56號卷第40至44頁），復於偵查中結證稱：
    「（問：【提示99年9月17日調查站筆錄】是否實在？）實
    在，簽名前有看過。」等語（見選他字第56號第47頁）。其
    於偵查中具結後擔保證詞之真實性仍證稱其調查站之筆錄所
    述實在，其調查站之證述顯有特別可信之情形，而至其所指
    證相關細節部分則於調查站筆錄始有詳述，其於調查站指證
    內容，為證明犯罪事實之存否所必要，諸上開條文規定，證
    人吳仁山於調查站人員詢問所為之陳述，對被告張銘化、游
    如村、吳三泉自均有證據能力。
  (3)證人洪明享於調查站人員詢問時所為之陳述對被告張銘化部
    分：
    被告張銘化及其辯護人主張證人洪明享於調查站人員詢問時
    所為之陳述並無證據能力云云（見本院卷第37頁反面），惟
    按被告以外之人於司法警察官或司法警察調查中所為之陳述
    ，與審判中不符時，其先前之陳述具有較可信之特別情況，
    且為證明犯罪事實存否所必要者，得為證據，刑事訴訟法第
    159條之2定有明文。所謂「前後陳述不符」之要件，應就前
    後階段之陳述進行整體判斷，以決定其間是否具有實質性差
    異，惟無須針對全部陳述作比較，陳述之一部分有不符，亦
    屬之。而所謂「具有較可信之特別情況」之情形，亦應就前
    後陳述時之各種外部情況進行比較，以資決定何者外部情況
    具有可信性。若陳述係在特別可信之情況下所為，則虛偽陳
    述之危險性即不高，雖係審判外陳述，或未經被告為反對詰
    問、對質，仍得承認其有證據能力。所稱「外部情況」之認
    定，例示如下：
  時間之間隔：陳述人先前陳述是在記憶猶新的情況下直接作
    成，一般與事實較相近，事後即可能因記憶減弱或變化，致
    有不清晰或陳述不符之現象發生。
  有意識的迴避：由於先前陳述時被告未在場，是陳述人直接
    面對詢問警員所為陳述較為坦然；事後可能因陳述人對被告
    有所顧忌或同情，因而在被告面前較不願陳述不利被告之事
    實。
  受外力干擾：陳述人單獨面對司法警察（官）所為之陳述，
    程度上較少會受到來自被告方面強暴、脅迫、詐欺、利誘或
    收買等外力之影響，其陳述較趨於真實。若被告在庭或有其
    他成員參與旁聽時，陳述人可能會本能的作出迴避對被告不
    利之證述，或因不想生事招惹麻煩乃虛構事實或進而否認以
    前之供述而為陳述。
  事後串謀：證人對警察描述其所親身經歷之情形，因較無時
    間或動機去編造事實，客觀上亦較難認與被告間有勾串情事
    ，其陳述具有較可信性。但事後因特殊關係，雙方可能因串
    謀、請託而統一口徑；或事後情況變化，兩者從原先敵對關
    係變成現在友好關係，抑或業已由中取得利益等情形，其陳
    述即易偏離事實而較不可信。
  警詢時有無辯護人、代理人或親友在場：如有上開親誼之人
    在場，自可期待證人為自由從容之陳述，其證言之可信度自
    較高。
  警詢所作之筆錄記載是否完整：如上開筆錄對於犯罪之構成
    要件、犯罪態樣、加重減輕事由或起訴合法要件等事實或情
    況，均翔實記載完整，自可推定證人之陳述，與事實較為相
    近，而可信為真實。法院應斟酌上列因素綜合判斷，亦應細
    究陳述人之問答態度、表情與舉動之變化，此一要件係屬訴
    訟法事實之證明，以自由證明為已足，且應由主張此項證據
    之人證明。惟此僅係確定上開陳述有無證據能力而已，至該
    證據具有證據能力後，其證據力之強弱問題（指證明力），
    仍待法院綜合全辯論意旨及調查證據所得，依法認定之。本
    件證人洪明享於原審及本院均證稱被告張銘化並未言明10萬
    元代價換取支持云云，然其於99年9月10日調查站人員詢問
    時詳述被告張銘化喪失選舉資格翌日晚上，即第19屆中寮鄉
    民代表選舉前1週週六晚上，張銘化到其住處表明要其脫離
    蘇如輝派系，轉而支持游如村或吳仁山競選主席，屆時代價
    不會漏掉其，並言明支付10萬元前金，但張銘化並未明講支
    持游如村競選代價多少，其亦未答應，並未收10萬元等語（
    見選偵字第93卷第32頁），證人洪明享於調查站人員詢問及
    原審及本院審理中證述不合，本院審酌渠等於調查站人員詢
    時之證述距案發日較近，當時記憶自較深刻，可立即反應所
    知，不致因時隔日久而遺忘案情，且較無來自被告或其他成
    員同庭在場之壓力而出於虛偽不實之指證，或事後串謀而故
    為迴護被告之機會，且警詢筆錄就犯罪之構成要件及態樣記
    載均屬完整，而證人洪明享於偵查中猶具結證稱：「（問：
    【提示卷附99年9月10日調查站筆錄】是否實在？）實在，
    簽名前有看過」等語（見他字第56號第29、30頁），其於偵
    查中亦稱前查站筆錄實在，揆諸上開說明，足認上開證人洪
    明享於調查站人員詢問時所為之陳述，客觀上均具有較可信
    之特別情況，且為證明犯罪事實存否所必要，上開證述自有
    證據能力。惟其證明力如何，要屬另一問題。
  (二)按被告以外之人於偵查中向檢察官所為之陳述，除顯有不可
    信之情況者外，得為證據，刑事訴訟法第159條之1第2項定
    有明文。蓋現行法之檢察官仍有訊問被告、證人及鑑定人之
    權限，其應踐行之程序又多有保障被告或被害人之規定，證
    人、鑑定人於偵查中亦均須具結，就刑事訴訟而言，其司法
    屬性甚高；而檢察官於偵查程序取得之供述證據，其過程復
    尚能遵守法令之規定，是其訊問時之外部情況，積極上具有
    某程度之可信性，除消極上顯有不可信之情況者外，均得為
    證據。故主張其為不可信積極存在之一方，自應就此欠缺可
    信性外部保障之情形負舉證責任（最高法院98年台上第2904
    號判決意旨）。復檢察官職司追訴犯罪，就審判程序之訴訟
    構造言，檢察官係屬與被告對立之當事人一方，偵查中對被
    告以外之人所為之偵查筆錄，或被告以外之人向檢察官所提
    之書面陳述，性質上均屬傳聞證據。在理論上，如未予被告
    反對詰問、適當辯解之機會，一律准其為證據，似有違當事
    人進行主義之精神，對被告之防禦權亦有所妨礙；然而現階
    段刑事訴訟法規定檢察官代表國家偵查犯罪、實施公訴，必
    須對於被告之犯罪事實負舉證之責，依法其有訊問被告、證
    人及鑑定人之權，證人、鑑定人且須具結，而實務運作時，
    偵查中檢察官向被告以外之人所取得之陳述，原則上均能遵
    守法律規定，不致違法取供，其可信性極高，為兼顧理論與
    實務，乃於修正刑事訴訟法時，增列第159條之1第2項，明
    定被告以外之人於偵查中向檢察官所為陳述，除顯有不可信
    之情況外，得為證據（最高法院95年度台上字第1044號判決
    要旨參照）。復按刑事訴訟法第159條之1第2項，明定被告
    以外之人於偵查中向檢察官所為陳述，除顯有不可信之情況
    者外，得為證據；所謂「不可信之情況」，由法院審酌被告
    以外之人於陳述時之外在環境及情況而為判斷；而被告以外
    之人於偵查時，是否與被告對質，與其陳述時之外在環境並
    無必然之關聯，自不得以偵查中未經被告詰問，逕認該陳述
    無證據能力；至該等陳述與事實是否相符，要屬證據證明力
    之問題，與證據能力之有無，不容混淆（最高法院94年度台
    上字第7132號、95年度台上字第1585號等判決要旨參照）。
    又證人於檢察官偵查中所為之陳述，審酌該陳述作成之客觀
    條件及環境，認其心理狀態健全，並無受到脅迫、利誘或詐
    欺，自非顯有不可信之情形，依刑事訴訟法第159條之1第2
    項之規定，亦得為證據（最高法院95年度台上字第934號判
    決要旨參照）。職是，被告以外之人前於偵查中已具結而為
    證述，除反對該項供述得具有證據能力之一方，已釋明「顯
    有不可信之情況」之理由外，不宜以該證人未能於審判中接
    受他造之反對詰問為由，即遽指該證人於偵查中之陳述不具
    證據能力。
  (1)證人即共同被告張銘化、游如村、吳三泉於偵查中之結證對
    其他共同被告而言，均係被告以外之人於偵查中向檢察官所
    為之陳述，且經具結，而被告張銘化、游如村及其辯護人亦
    不爭執其他共同被告以證人身分偵查中證述之證據能力（見
    本院卷第37頁反面、第38頁）。又被告吳三泉及其辯護人以
    共同被告即證人游如村於偵查中訊問時檢察官僅訊問其就調
    查站筆錄是否實在，並未就內容逐一訊問，並無證據能力云
    云（見本院卷第37頁反面），惟偵查中證人游如村既已結證
    在案，並無顯不可信之情形，縱認檢察官問題及證人應答繁
    簡有別，此至多僅為證人證詞證明力之問題，被告吳三泉及
    其辯護人徒然再三爭執證據能力，殊無足採。
  (2)證人吳仁山、詹其清於偵查中向檢察官所為之陳述：
    證人詹其清於偵查中經具結後之證述，被告張銘化及其辯護
    人暨被告游如村及其辯護人均不爭執證人詹其清於偵查中證
    述之證據能力（見本院卷第37頁反面、第38頁）；另被告吳
    三泉及其辯護人辯稱檢察官僅就訊問證人詹其清、吳仁山調
    查站筆錄是否實在，並未就內容訊問，顯有不之可信之情形
    ，並無證據能力云云（見原審卷第46頁、本院卷第38頁）。
    惟證人詹其清於99年9月10日調查站人員詢問時並未指證被
    告張銘化、游如村等人以50萬元向其賄選買票一事（見選他
    字第56號卷第22至26頁），繼於99年10月17日調查站人員詢
    問時證稱：張銘化搓其退選時向其表示「你年紀大了，讓年
    輕人出來選」，但遭其拒絕，其表示一定參選到底，其在場
    時他並沒有直接向其表示要以50萬元代價搓其退選，但其先
    離開，張銘化有無向吳三泉、吳仁山提及以50萬元將其搓退
    ，其並不清楚等語（見選他字第56號第38、39頁）；復於偵
    查中結證稱：「（問：【提示99年9月10日調查站筆錄】是
    否實在？）實在，簽名前有看過」、「（問：補充？）沒有
    。」（見選他字第56號第29頁）；「（問：【提示99年9月
    17日調查站筆錄】是否實在？）實在，簽名前有看過」（見
    選他字第56號第46頁）等語。至證人吳仁山於調查站人員詢
    問時證稱：張銘化、吳三泉、游如村3人出面邀詹其清到吳
    三泉家聚會進行搓退，其隨後亦趕到現場，張銘化當場表示
    希望以50萬元代價勸退詹其清，要求詹其清不為競選活動，
    形同退選，讓其與吳三泉2人形同同額競選能順利當選連任
    ，並由其與吳三泉各負擔25萬元搓圓仔湯費用等情（見選他
    字第56號卷第40至44頁），復於偵查中結證稱：「（問：【
    提示99年9月17日調查站筆錄】是否實在？）實在，簽名前
    有看過。」等語（見選他字第56號第47頁）。雖檢察官於偵
    查中訊問證人詹其清、吳仁山之內容甚為簡略，惟已提示調
    查站筆錄並由證人詹其清、吳仁山各陳明筆錄簽名前已看過
    等情，且偵查中之證述係以證人身分具結以擔保其證言之真
    實性，而證人詹其清於原審及本院審理中，均經具結進行詰
    問，已賦予各該被告及渠等辯護人詰問之機會，而屬完足調
    查之證據；另證人吳仁山業於99年10月4日死亡，有其戶役
    政連結作業系統資料一份在卷可按（見選偵字第93號卷第74
    頁），故客觀上已無法受詰問，惟該等證據亦於審理時經提
    示並告以要旨（見原審院卷第412頁至第143頁；本院卷第
    110頁正反面），而經合法調查，故均具有證據能力。被告
    吳三泉及其辯護人徒以檢察官訊問證人詹其清、吳仁山時僅
    訊問調查站筆錄是否實在，並未就內容訊問即認渠等證詞有
    顯不可信之情形，認無證據能力云云，尚無足採，至證人詹
    其清、吳仁山於偵查中證述之內容之證明力如何，則屬另一
    問題。
  (三)另按被告以外之人於審判外之陳述，雖不符刑事訴訟法第
    159條之1至同條之4之規定，而經當事人於審判程序同意作
    為證據，法院審酌該言詞陳述或書面陳述作成時之情況，認
    為適當者，亦得為證據；當事人、代理人或辯護人於法院調
    查證據時，知有第159條第1項不得為證據之情形，而未於言
    詞辯論終結前聲明異議者，視為有前項之同意，亦為該法第
    159條之5所明定。本件除上述證據外，其餘在下列判決理由
    中所載被告以外之人於審判外所為陳述經援引為證據者，因
    檢察官、被告3人及渠等辯護人於本院辯論終結前，對於證
    據能力均不爭執，本院審酌該等言詞或書面陳述作成之情況
    ，並無非出於任意性或不正取供，或違法或不當情事，且客
    觀上亦無不可信之情況，堪認為適當，依上開規定，均有證
    據能力。
三、按犯罪事實應依證據認定之，無證據不得認定犯罪事實；不
    能證明被告犯罪者，應諭知無罪之判決，刑事訴訟法第154
    條第2項、第301條第1項分別定有明文。次按事實之認定，
    應憑證據，如未能發現相當證據，或證據不足以證明，自不
    能以推測或擬制之方法，以為裁判基礎；又所謂認定犯罪事
    實之證據，係指足以認定被告確有犯罪行為之積極證據而言
    ，而認定犯罪事實所憑之證據，雖不以直接證據為限，間接
    證據亦包括在內，然而無論直接或間接證據，其為訴訟上之
    證明，須於通常一般人均不致有所懷疑，而得確信其為真實
    之程度，始得據之為有罪之認定，倘其證明尚未達到此一程
    度，而有合理懷疑存在時，事實審復已就其心證上理由予以
    闡述，敘明其如何無從為有罪之確信，因而為無罪之判決，
    尚不得任意指為違法（最高法院29年台上字第3105號、40年
    台上字第86號、76年台上字第4986號判例意旨參照）；再按
    檢察官就被告犯罪事實，應負舉證責任，並指出證明之方法
    ；因此，檢察官對於起訴之犯罪事實，應負提出證據及說服
    之實質舉證責任；倘其所提出之證據，不足為被告有罪之積
    極證明，或其闡明之證明方法，無從說服法官以形成被告有
    罪之心證，基於無罪推定之原則，自應為被告無罪判決之諭
    知（最高法院92年台上字第128號判例意旨參照）。再者，
    刑事訴訟法第161條第1項明文規定：「檢察官就被告犯罪事
    實，應負舉證責任，並指出證明之方法」；因此，檢察官對
    於起訴之犯罪事實，應負提出證據及說服之實質舉證責任。
    倘其所提出之證據，不足為被告有罪之積極證明，或其指出
    證明之方法，無從說服法院以形成被告有罪之心證，基於無
    罪推定之原則，自應為被告無罪判決之諭知。申言之，刑事
    訴訟制度受「倘有懷疑，則從被告之利益為解釋」、「被告
    應被推定為無罪」原則所支配，故得為訴訟上證明者，無論
    為直接或間接證據，須客觀上於吾人一般社會生活經驗均不
    致有所懷疑，而達於確信之程度者，且除認定被告犯罪之外
    ，無從本於同一事證為其他有利於被告之合理推斷，始可以
    之為不利之認定，倘其證明尚未達於確信之程度，而有合理
    可疑存在時，即難據為被告有罪之認定。
四、公訴人認被告3人涉犯上揭罪嫌，無非以證人即共同被告游
    如村、證人吳仁山、詹其清、洪明享之證述為其主要論據。
    訊據被告張銘化、游如村、吳三泉被訴有關上開一(一)部分固
    均坦承有於上揭時間前往被告吳三泉住處，當時證人吳仁山
    、證人詹其清亦在場等事實，惟均堅決否認有何公訴人所指
    之前揭犯行。被告張銘化辯稱：其從未去過詹其清住處，而
    其去吳三泉住處是去喝酒，沒有講到選舉的事情；在吳三泉
    家中，其有對詹其清說不要選，讓年輕人選舉，但是沒有說
    到代價或是交換條件，其表示你那麼年長了，讓年輕人選舉
    ；渠等是去泡茶喝酒，聊天到一半，詹其清過來，渠等才問
    說叔叔你年紀大了，不要選，給年輕人選，從頭到尾也沒有
    講到金錢的事情，也沒有講到搓退的事情，因為正式公文來
    了是6月4日，那時候其已經不能選了，其搓退詹其清也沒有
    意義等語。被告游如村辯稱：當天渠等是去吳三泉家泡茶，
    沒有講到選舉的事情；僅曾在吳三泉家中見面，其聽張銘化
    說你年紀大了，讓年輕人選舉，其沒有說到條件的事情，因
    為其平常就會到吳三泉家泡茶，當時其雖有在場，但沒有講
    到勸退詹其清的事情，其第一次去吳仁山家中是去拈香，第
    二次去是公祭，在他生前並沒有到他家去，並沒有在吳仁山
    家中討論搓退詹其清的事情等語。被告吳三泉則辯稱：當天
    只是被告張銘化為競選中寮鄉民代表會主席，而做例行性的
    拜訪，其他人是陸陸續續過來的；其沒有在吳仁山生前去過
    他家，是在他過世之後，才去拈香的，其沒有聽到有關張銘
    化等人如何勸退詹其清參選的事情，張銘化、被告游如村、
    詹其清幾位都有到其住處泡茶，其有泡茶招待他們，他們談
    什麼事情其沒有聽到，有聽到詹其清跟張銘化說，張主席你
    不用煩惱，我當選的話，會支持你，至於他們如何談的細節
    內容其沒有聽到等語。另訊據被告張銘化就前揭一(二)部分固
    坦承有於上揭時點前往證人洪明享住處，並向證人洪明享表
    示希望支持游如村競選中寮鄉民代表會主席之事實，惟另辯
    以其只是關心證人洪明享的選情，有提到希望他支持游如村
    競選中寮鄉民代表會主席而已；其只是關心洪明享的選情，
    有提到希望他支持游如村競選中寮鄉民代表會主席而已；那
    時其已經不能選舉了，根本沒有必要去跟他行求賄賂，那天
    其是有去找洪明享，他是挺我的，所以是去關心選情，去關
    心中寮鄉的未來，有請洪明享支持，但是沒有提到金錢的事
    情，而洪明享跟其表示他不大認識游如村、吳三泉，說理念
    不同，請其不要為難他，其就離開了等語。經查：
  (一)南投縣中寮鄉第19屆鄉民代表選舉係於99年4月12日至同月
    16日辦理候選人登記，於同年6月12日投票，同年8月1日選
    舉代表會主席、副主席，而被告張銘化、證人洪明享登記參
    選該鄉第一選舉區鄉民代表、被告游如村登記參選該鄉第二
    選舉區鄉民代表，被告吳三泉、證人吳仁山、證人詹其清則
    登記參選該鄉第四選舉區鄉民代表；嗣於同年6月4日，被告
    張銘化因有公職人員選舉罷免法第26條第4款之情事，遭南
    投選委會認定不得登記為候選人，其候選人資格因而失其效
    力；而於同年6月12日投票結果，證人洪明享、被告游如村
    及吳三泉、證人詹其清均當選為該鄉鄉民代表，被告游如村
    並進而於同年8月1日當選該鄉鄉民代表會主席等情，有99年
    鄉鎮市民代表選舉候選人登記情形一覽表、南投選委會99年
    6月18日投選一字00000000000號公告及所附之當選人名單、
    南投選委會99年6月4日投選一字第0991150180號函、南投縣
    中寮鄉民代表會第19屆主席選舉當選人名冊各1份附卷可稽
    （見選偵字第93號卷第42頁至第48頁），此部分之事實應無
    疑義。
  (二)就上開一(一)（即起訴書犯罪事實欄一所載）有關被告張銘化
    、游如村、吳三泉對證人詹其清行求賄賂部分：
  (1)證人即被告張銘化於調查站人員詢問時供稱：鄉民代表登記
    前我不曾找過詹其清，我也不知道他家在哪裡，鄉民代表登
    記結束後，我就知道我會遭撤銷資格無法參選中寮鄉民代表
    ，所以我不會要求詹其清退選，99年6月初是吳三泉或游如
    村打電話給我，叫我去吳三泉家中喝酒，我到吳三泉家中時
    ，吳三泉、游如村、詹其清都在場喝酒，我到場時他們並沒
    有談論選舉的事，我沒有要求詹其清退選，我與他們喝酒約
    20餘分鐘後就先離開了，我離開時吳三泉、游如村、詹其清
    都還在場，至於當天吳仁山有無在場，我沒有印象等語（見
    選他字卷第56號卷第54頁至第55頁）；於原審審理時證稱：
    吳三泉及吳仁山都沒有拜託過我，請我去勸退詹其清不要參
    選鄉民代表，我有去找吳三泉請他支持我參選中寮鄉民代表
    會的主席，吳三泉本來就偏向支持我，他有說如果有當選鄉
    民代表的話，就會偏向支持我，吳三泉答應支持我參選代表
    會主席沒有什麼條件，於99年6月初，我的鄉民代表候選人
    資格尚未被取消前某日，我有去吳三泉住處，當時游如村、
    吳仁山、詹其清也在，當天是游如村打電話叫我過去的，他
    在電話中說很多鄉民代表在那裡，如果我要參選代表會主席
    ，去那裡拜票也不錯，我就答應他過去，當時我有向詹其清
    說「你那麼多歲了，選那個要死了」這樣子而已，也不是叫
    他不要選，詹其清則對我說我的目的是要選主席，他說他如
    果當選了，他會支持我這樣子，我想說我的最終目的就只是
    要參選主席，他既然這樣跟我說，我就走了，我沒有向詹其
    清說到願意提供什麼金錢給他，叫他不要參選，也沒有答應
    要給詹其清50萬，叫他退選等語（參見原審卷第133頁至第
    135 頁）。證人即被告張銘化雖就前往吳三泉住處並向證人
    詹其清表明證人詹其清年事已高，不要再參選等語一節係在
    其候選人資格未被取消之前云云，難認與客觀事實相符，惟
    其所陳該次會面確無以金錢為代價勸退證人詹其清之事實。
  (2)證人即被告游如村於調查站人員詢問時供稱（其此部份之陳
    述對於張銘化有證據能力）：大約在候選人登記前，吳三泉
    及吳仁山曾在中寮鄉代表會辦公室遇到我時向我表示，希望
    我能勸詹其清不要登記參選他們選區的鄉民代表，但是我認
    為詹其清如果要登記參選代表的話，要我去勸他不要登記是
    不可能的事，因此我都沒有去找詹其清不要登記參選代表，
    在候選人登記後，吳三泉及吳仁山同樣也曾向我提過，但我
    認為詹其清不可能退選，而且我也忙於我自己的選舉事情，
    就沒有理會吳三泉和吳仁山，吳三泉曾要我到他家泡茶，當
    時我因酒醉不確定是否是為了要勸退詹其清不要競選的事情
    ，我沒有印象在投票日前曾到吳仁山住處商討有關勸退詹其
    清競選之事，我不曾和張銘化去找過詹其清討論其退選之事
    ，也沒有印象在投票日前十餘天曾到吳三泉住處，我沒聽過
    「張銘化曾在聚會中向詹其清表示，要以50萬元代償勸退詹
    其清，並由吳三泉及吳仁山各吸收25萬元」之事，我當選代
    表後，我才向張銘化拜託，希望他幫忙向他比較熟識的代表
    拉票支持我參選主席等語（參見選他字第56號卷第60頁至第
    61頁）；復於偵查中則證稱：當日是吳三泉打電話通知我到
    他家泡茶，是當天中午左右，我自己開車過去，張銘化是我
    打電話問他要不要來泡茶才來的，我們沒有在那裡用餐，我
    坐了約半個小時到一個小時後離開，當天沒有談到選舉的事
    情，而在候選人登記前，吳三泉及吳仁山在中寮鄉代表會辦
    公室遇到我向我表示，希望我能勸退詹其清參選，我有說要
    勸退詹其清是不可能的事，後來我沒有找詹其清說這件事，
    也沒有找人去勸退他等語（參見選他字第56號卷第65頁、選
    偵字第93號卷第62頁至第64頁）；於原審審理時亦證稱：吳
    仁山曾在候選人登記前，在中寮鄉民代表會秘書室內，半開
    玩笑的向我說要我去拜託詹其清退選，這樣他選起來比較輕
    鬆，我跟吳仁山說那不可能，詹其清說他要選，當時在場的
    吳三泉應該是說「不可能，還是大家各自努力，比較重要」
    等語，在候選人登記後，吳仁山也有在同上地點向我要求再
    去向詹其清說說看退選之事，我說已經登記參選了，不如去
    拚選票比較好，當時在場的吳三泉也認為已經登記完就沒有
    什麼好說的空間，印象中吳三泉是說「不可能了吧，各自去
    打拚」等語，我只有在吳仁山過世後去他家弔唁，之前從沒
    去過他住處，至於去吳三泉住處該次，應該是吳三泉打電話
    給我問我要不要喝酒，我就過去了，因為我過去之前有喝酒
    ，所以有幾個人在那，誰先到誰晚到，我沒有很深的印象，
    後來我有打電話通知張銘化過去吳三泉住處，因為張銘化要
    競選中寮鄉民代表會主席，看他是否要來拜票，不是要張銘
    化來勸退詹其清的，我沒有印象當時有人要詹其清不要參選
    鄉民代表，印象中張銘化有跟詹其清說「你這麼老了，選那
    個要做什麼？」這樣而已，沒有說要給詹其清五十萬叫詹其
    清不要選等語，我沒有印象當時吳仁山有無開口，但我確定
    當場沒有聽到錢的事情等語（參見原審卷第125頁至第131頁
    ）。復於本院審理中證稱：其選舉前都沒有到過吳仁山家，
    只有一次是他死亡的時候，基於同事的情誼，跟代表會一起
    去拈香，第二次去就是公祭的時候，只有這2次；其於99年6
    月5日下午有去吳三泉住處，但是誰邀請不知道；同事平時
    就會喝酒、聊天而已；其不清楚有討論到選舉的事情；沒有
    商量要跟詹其清「搓湯圓仔湯」，只是有閒聊而已等語（見
    本院卷第119頁）。證人即被告游如村雖自承有至被告吳三
    泉住處，且被告張銘化、吳三泉、證人詹其清、吳仁山亦在
    場，而泡茶飲酒間閒談印象中僅有張銘化有跟詹其清說「你
    這麼老了，選那個要做什麼？」等情，並無50萬元代價一事
    。
  (3)證人即被告吳三泉於調查站詢問時供稱：在張銘化遭選委會
    撤銷鄉民代表候選人資格前，曾好幾次表示他有意願要連任
    代表會主席，並要求我他如果當選代表後要支持他連任主席
    ，我只記得張銘化在選前跟我提過好幾次，印象中都是在公
    開的場合，至於當時有何人在場我已不記得了，我沒有向張
    銘化表示要勸退詹其清之事，我也沒有說張銘化若能勸退詹
    其清，就要支持張銘化參選鄉代會主席，因為我本來就是支
    持張銘化競選鄉代會主席，張銘化並沒有在我住處，當我與
    吳仁山的面，要求詹其清退選，也沒有要以50萬元作代價勸
    退詹其清參選，並由我與吳仁山各負擔25萬元之事等語（見
    選他字第56號卷第34頁至第36頁）；於偵查中證稱：99年6
    月初，張銘化、游如村、吳仁山、吳三泉、詹其清與我在我
    家聊天而已，沒有在我家吃飯，我泡茶給他們喝，印象中好
    像沒有喝酒，我沒有聽到張銘化拿錢搓退詹其清之事，後來
    他們四人好像同時離開，在候選人登記前，我跟吳仁山有到
    游如村辦公室，吳仁山以開玩笑的口氣希望游如村勸退詹其
    清，游如村說沒有辦法，在候選人登記之後就沒有再說了，
    但是吳仁山有跟我說要再去跟游如村講一講，但我說登記完
    了就不用了，後來就沒有再講了等語（見選他字第56號卷第
    48頁至第49頁、選偵字第93號卷第68頁至第69頁）；其有參
    選第19屆南投縣中寮鄉鄉民代表選舉，與吳仁山都支持張銘
    化競選連任，後來張銘化有案件確定，所以沒辦法參選99年
    6月4日，其沒有與游如村到吳仁山家跟他討論事情，在吳仁
    山死亡以前，其沒有去過他家；99年6月4日當天有至我家，
    其沒有邀他來；張銘化、其與游如村還有邀詹其清去其住處
    ，就是討論選舉話，沒有什麼事情；因為詹其清是參選人，
    那時候張銘化要選主席，游如村跟張銘化說，這裡有那麼多
    代表在，你去拜託他們一下渠等沒有討論說支持哪一部分詹
    其清與其同選區；其不知詹其清支持的人與渠等是否相同，
    因其沒有要參選主席等語（見本院卷第120、121頁），亦否
    認有何以50萬元為代價勸退證人詹其清參選之事實。
  (4)證人詹其清於調查站詢問時證稱：張銘化從未以任何金錢要
    求我在中寮鄉代表會主席選舉時，投票支持他或他指定的人
    選，但是在95年5月底代表登記前，張銘化知道我有意參選
    ，當時他有意願連任主席，他即至我住家要求我不要登記參
    選，讓我們中寮鄉第四選區只有吳仁山、吳三泉兩人同額參
    選，因為他們2人有答應張銘化若能勸我不要登記參選代表
    ，他們2人將會支持張銘化競選連任主席，當時我並未答應
    ，我在登記參選中寮鄉代表選舉後，大約於同年六月初，張
    銘化曾邀我至吳三泉的家中，當時在場人有吳仁山、吳三泉
    、張銘化、游如村及我5人，張銘化再次要求我退選，向我
    表示：「你年紀大了，讓年輕人出來選」，但遭我拒絕，我
    表示一定參選到底，我向張銘化表示我若當選中寮鄉代表亦
    支持他擔任中寮鄉代表會主席，他就沒有要求我退選了，我
    在場時他並沒有直接向我表示要以50萬元代價搓我退選，但
    因為我先離開，所以張銘化有無向吳三泉及吳仁山提及以五
    十萬元將我搓退，我就不清楚了等語（見選他字第56號卷第
    25頁、第38頁至第39頁）；復於偵查中證稱：當天中午十二
    時許，是張銘化打電話找我去吳三泉家，到吳三泉住處約下
    午一時許，我是最後去的，我待到下午三時才離開，我去的
    時候大家都在泡茶等語（見同上卷第46頁至第47頁）；再於
    原審審理時證稱：在本次選舉登記候選人前後，被告張銘化
    都有告訴我，說我年紀那麼大就不要選了，給年輕人選等語
    ，我都回答說我一定要選，就這樣而已，張銘化沒有說要給
    我多少錢，作為我退選的代價，本次選舉登記候選人後某日
    ，游如村找我去吳三泉住處泡茶，我去的時候，吳三泉、吳
    仁山、游如村、張銘化都在，當時張銘化又向我說我年紀大
    了，就不要選了，給年輕人選，我說我一定要選，我如果有
    當選，主席要我支持誰我都可以，張銘化沒有說若我退選要
    給我多少錢等語，游如村沒有說什麼話，吳三泉就坐在那裡
    ，吳三泉不曾找過我要我不要選等語（見原審卷第115頁至
    第124頁）。復於本院審理中證稱：在選舉登記前，張銘化
    未曾至其住處，張銘化去吳三泉他家，張銘化叫其去；99年
    6月4日下午，張銘化、吳三泉、游如村有邀其到吳三泉家，
    就是跟其說年紀比較大，不要出來參選，給年輕人出來參選
    ；並沒有與其「搓湯圓仔湯」，是跟其說年紀那麼大了，不
    要出來參選，讓年輕人出來選；後來其有選，其一定要選，
    因為地方給其機會，其就要選；張銘化叫其不要選，但其堅
    持要參選；只有說就說年紀比較大，不要出來選，給年輕人
    出來選，其說不可能，其一定要參選；且登記之前，張銘化
    沒到其家；在吳三泉家，張銘化叫其去；當時張銘化已不能
    參選了；可能是吳仁山去拜託他，叫其不要出來參選，因為
    吳仁山比較年輕；張銘化是支持吳仁山系的人，因為他比較
    年輕等語（見本院卷第117至118頁）。證人詹其清雖就被告
    張銘化有無至其住處要求其勿參選一節說法前後不一，且證
    人詹其清確有應被告張銘化之邀至被告吳三泉住處，被告張
    銘化並有勸退之舉，惟綜觀其於調查站人員詢問時之證述，
    其偵查中、原審及本院審理中結證，均未曾指證被告張銘化
    、吳三泉、游如村有提出以50萬元為代價要求證人詹其清不
    為競選活動，並由證人吳仁山及被告吳三泉2人各分擔25萬
    元之「搓圓仔湯」費用，以此方式對候選人詹其清行求賄賂
    ，約其放棄競選之情事。
  (5)證人吳仁山於調查站人員詢問時證稱：投票日前10餘日某日
    白天，吳三泉及游如村2人，曾到其住處找其商量，計畫搓
    退中寮鄉民代表第4選區另一登記參選人詹其清，形成其與
    吳三泉2人同額競選之勢，並前來徵詢其意見，是否願意配
    合支持，當時因其選情評估最優勢，其覺得不需要積極配合
    搓退詹其清，因此表示其可配合但如何搓退其沒有意見，當
    日下午由張銘化、吳三泉、游如村3人出面邀詹其清到吳三
    泉家聚會進行搓退，其隨後亦趕到現場，張銘化當場表示希
    望以50萬元代價勸退詹其清，要求詹其清不為競選活動，形
    同退選，讓其與吳三泉2人形同同額競選能順利當選連任，
    並由其與吳三泉各負擔25萬元搓圓仔湯費用，詹其清表示其
    會考慮看看，隨即其提早離開等語（見選他字第56號卷第40
    至44頁），復於偵查中結證稱：「（問：【提示99年9月17
    日調查站筆錄】是否實在？）實在，簽名前有看過。」等語
    （見選他字第56號第47頁），另於偵查中證稱：於99年6月
    初，吳三泉打電話叫我去他家，是抵達時是下午3、4時許，
    我是最後去的，沒有在那裡用餐，我在那裡只待約10幾分鐘
    ，我就先走了，我們在那裡喝茶、喝酒，他們在講這件事時
    我沒有表示意見，因為我是聲勢比較好的，最後選舉是我落
    選等語（參見選他字第56號卷第47頁至第48頁）。證人吳仁
    山雖於調查站人員詢問及偵查中指證確有以50萬元代價勸退
    詹其清，及其與證人吳三泉各負擔25萬元一事，然有關被告
    張銘化在被告吳三泉住處見面時對證人詹其清稱年事已高、
    不要參選一事，固與證人即被告張銘化、游如村及證人詹其
    清證述相符，惟在場之證人即被告張銘化、游如村、吳三泉
    ，及證人詹其清均證稱是日並無提及50萬元等金錢之事，有
    關當日會面有無以金錢為對價勸退證人詹其清一事，除證人
    吳仁山於調查站人員詢問及偵查中證述外，別無積極證據可
    資佐證。又證人吳仁山於偵查中證述所指「這件事」為何，
    自該筆錄之記載無從得知，而檢察官曾提示證人吳仁山之調
    查站筆錄詢問吳仁山是否實在，吳仁山固答以：「實在，簽
    名前有看過」等語（見同上卷第47頁），偵查中訊問及證人
    應答內容均甚為簡略，已難就其偵查中證述內容詳為勾稽而
    為不利被告等人之認定。況證人吳仁山於調查站人員詢問及
    偵查中迭證稱其選情評估最優勢，其覺得不需要積極配合搓
    退詹其清；其聲勢比較好等語，倘以其自認聲勢較好，於該
    次選戰中已具優勢，當無干冒違法風險並分擔支出25萬元搓
    退其他候選人之必要。
  (6)按被告或共犯之自白，不得作為有罪判決之唯一證據，仍應
    調查其他必要之證據，以察其是否與事實相符。其立法意旨
    乃在防範被告或共犯自白之虛擬致與真實不符，故對自白在
    證據上之價值加以限制，明定須藉補強證據以擔保其真實性
    。故就刑事訴訟法第156條第2項之立法意旨觀之，共犯之自
    白或其他不利於己之陳述，固得作為認定被告犯罪之證據，
    但不得作為有罪判決之唯一證據，仍應調查其他必要之證據
    ，以察其是否與事實相符，亦即仍須有補強證據以擔保該共
    犯自白之真實性，始得採為斷罪之依據，並非絕對可由法院
    自由判斷該共犯之自白或不利於己之陳述之證明力。又所謂
    補強證據，係指除該自白或不利於己之陳述本身之外，其他
    足以證明自白之犯罪事實確具有相當程度真實性之證據而言
    ，雖所補強者，非以事實之全部為必要，但亦須因補強證據
    與自白之相互利用，足使犯罪事實獲得確信者，始足當之。
    而前開所謂共犯，則包括任意共犯及必要共犯（含對向犯罪
    之共犯）在內（最高法院96年台上字1133號、100年台上字
    第2424號判決意旨參照）。本件證人吳仁山雖已死亡，惟其
    就公訴人所認定上開一(一)（即起訴書犯罪事實欄一所載）被
    告張銘化、游如村、吳三泉對證人詹其清行求賄賂犯行，當
    係共犯關係，證人吳仁山於調查站人員詢問時及偵查中之證
    述，應有其他必要之證據補強。固以證人即被告張銘化、游
    如村、吳三泉等人供述及證人詹其清之證述或有細節出入，
    惟就在被告吳三泉住處會面時，並無對證人詹其清提出50萬
    元代價以勸退參選一事，並無二致。而就我國選舉觀之，選
    舉期間參與選舉各路派系人馬捭闔縱橫，勸進搓退，討論支
    持對象、尋求奧援，不一而足，縱以光怪陸離，各逞其能，
    所為諸多動作，未必然具有對價關係。是縱認被告張銘化、
    游如村、吳三泉確有在證人詹其清在場時，由被告張銘化對
    證人詹其清稱其年紀較大，不要出來參選，讓給年輕人出來
    參選等語，然就證人吳仁山證稱以50萬元代價搓退證人詹其
    清一事，尚無其他必要證據可佐。縱上，本件有關起訴書犯
    罪事實欄一所載被告張銘化、游如村、吳三泉對證人詹其清
    行求賄賂部分，僅有證人吳仁山於調查站及偵查中之指證，
    此外並無任何積極證據可證被告張銘化、游如村、吳三泉等
    3人何以50萬元為代價搓退證人詹其清之情事。
  (三)就上開一(二)（即起訴書犯罪事實欄二所載）關於被告張銘化
    對證人洪明享行求賄賂部分：
  (1)被告張銘化固坦承確有至證人洪明享住處，並向證人洪明享
    表示希望支持游如村競選中寮鄉民代表會主席之事實，惟堅
    決否認有提出金錢對價尋求證人洪明享脫離案外人蘇如輝派
    系，轉支持共同被告游如村或吳仁山競選主席之情事，迭據
    被告張銘化陳明在卷。
  (2)又證人洪明享於99年9月10日調查站人員詢問時證稱：被告
    張銘化喪失選舉資格翌日晚上，即第19屆中寮鄉民代表選舉
    前1週週六晚上，張銘化到其住處表明要其脫離蘇如輝派系
    ，轉而支持游如村或吳仁山競選主席，屆時代價不會漏掉其
    ，並言明支付10萬元前金，但張銘化並未明講支持游如村競
    選代價多少，其亦未答應，並未收10萬元等語（見選偵字第
    93號卷第32頁），復於偵查中具結證稱：「（問：【提示卷
    附99年9月10日調查站筆錄】是否實在？）實在，簽名前有
    看過」等語（見選他字卷第56號第29、30頁），另證稱：99
    年6月5日張銘化到我家，因為我家中有十幾個人在用餐，他
    就找我到屋外商談，是他自己來的，之前我去拜票時有見到
    張銘化與他太太，張銘化說待會兒有事要找我，他先打我持
    用的0000000000號行動電話給我，我說我大約晚上8、9時許
    會回家，他大約晚上10時許來我家等語（參見選他字第56號
    卷第30頁）。其固有指證被告張銘化到其住表明要其脫離蘇
    如輝派系，轉而支持游如村或吳仁山競選主席，屆時代價不
    會漏掉其，並言明支付10萬元前金等情。
  (3)然證人洪明享於原審審理中證稱：99年6月5日晚上，張銘化
    有去過我家，他是自己一個人來，因為當日我有先去向張銘
    化拜票，之後張銘化就打電話給我說有事要來找我，他一來
    就說中寮鄉民代表會主席可否選給吳仁山，我說我們可能理
    念不同，也跟他不熟，也不是吳仁山本人來找我，就說到這
    為止就好了，不要再說了，就這樣子而已，張銘化說完就走
    了，張銘化沒有向我開口說如果我支持吳仁山，就要給我多
    少錢，我在調查站詢問時沒有說張銘化有要給我十萬元的前
    謝，是調查員說他們有聽說這件事，問我張銘化來找我，有
    無說十萬元要給我？前金多少？後金多少？我說沒有，當時
    我拒絕支持吳仁山競選代表會主席後，張銘化有再拜託我支
    持游如村競選代表會主席，我說又不是游如村本人來找我，
    不然大家談一談若覺得可以，或許我會投給他等語（參見原
    審卷第99頁至第107頁）。繼於本院審理中證稱：99年6月5
    日張銘化有至其住處；張銘化跟其說選主席的問題，張銘化
    講的是吳仁山，其表示不認識吳仁山，講到這裡就好了，其
    他不要講了；張銘化當時候沒有要求其支持游如村或者吳仁
    山，僅是有講吳仁山，是因為競選主席的事情；其沒有派系
    ，還沒有支持案外人蘇如輝這方的派系，後來其選給案外人
    張裕發；當時張銘化沒有要拿10萬元給其張銘化連講都沒有
    講，只有跟其說主席的問題，說吳仁山要選，其表示並不認
    識吳仁山；99年6月12日選代表，張銘化是在6月4日星期五
    的時候就被判沒資格參選代表，6月5日其帶了10幾個人到張
    銘化的村莊去拜訪，也有到張銘化的家裡，因為他不能選了
    ，但是其去拜訪他，請他們支持我，後來其要離開的時候，
    張銘化又打電話給其，說等一下要去其住處拜訪，其表示可
    以，但差不多要再過半個鐘頭才會到家，張銘化打電話給其
    大約是5日晚上8點，其表示差不多要8點半的時候我就能回
    到家，張銘化大約在8點50幾分的時候到其住處，然後在我
    家外面講說選主席的問題，其問講的是哪一個，他說是吳仁
    山，其跟他說吳仁山不認識，渠等的理念不同，講到這就好
    了，不要講了；張銘化沒有講說要支持游如村，只有講到吳
    仁山而已；那時候張銘化已經沒有資格參選，為什麼還在講
    主席的問題，如果吳仁山親自來拜訪其，其還可以考慮，調
    查站人員詢問時調查員說當初不是說有10萬元要給你嗎？我
    說沒有，那時候筆錄他們就這樣做，然後到檢察官那裡其一
    直極力跟檢察官說沒有這件事情；絕沒有10萬元之事云云（
    見本院卷第115頁反面至第117頁）。證人洪明享雖否認於調
    查站人員詢問指證被告張銘化以10萬元前金行賄一事，然其
    於偵查中結證稱：「（問：【提示卷附99年9月10日調查站
    筆錄】是否實在？）實在，簽名前有看過」等語（見選他字
    卷第56號第29、30頁），復於本院審理中證稱：「（檢察官
    問：你在調查站是否有做筆錄，筆錄的內容你是否都有看過
    ？）有。」、「（檢察官問：你當時是否有被誘導或刑求？
    ）沒有。」（見本院卷第116頁），證人洪明享坦言接受詢
    問時並無刑求、誘導不正方式對待，復於偵查中經檢察官提
    示其調查筆錄後自承實在，且簽名前有看過等語，其於原審
    及本院審理中翻異稱其於調查站人員詢問時時並無指證被告
    張銘化云云，顯與客觀事實不符。
  (4)固以證人洪明享確有於調查站人員詢問時指證被告張銘化以
    10萬元前金尋求支持共同被告游如村、證人吳仁山，於偵查
    中復稱其調查站人員詢問時所述實在，已如前述，惟其於原
    審及本院審理中證稱被告張銘化確有與其會面並提及支持證
    人吳仁山等情，惟經其拒絕，且另證稱被告張銘化並未提及
    金錢對價一事，其述述前後不一，已難遽採，且被告張銘化
    雖供承確有至證人洪明享住處談論選情，尋求支持共同被告
    游如村一節，雖與證人洪明享於原審及本院證稱被告張銘化
    提及選主席一事係吳仁山不侔，然證人洪明享證述及被告張
    銘化供述可知，是日被告張銘化拜訪證人洪明享確係為尋求
    特定候選人，當無疑義。惟尋求選舉時支持特定候選人之拜
    票請託，此乃選舉期間尋常之舉，未必然具有對價關係，而
    本件除證人洪明享於調查站人員詢問時之指證，復於偵查中
    稱調查站筆錄實在，簽名前有看過等語外，並無其他證據可
    證被告張銘化有以10萬元前金尋求證人洪明享投票支持特定
    候選人之情事，況證人洪明享於原審及本院審理中亦翻異前
    詞，否認被告張銘化有以金錢約其支持特定候選人，而證人
    洪明享於偵查中之訊問及應答，亦均為簡略，雖難認無證據
    能力，惟其內容空洞形式，尚難以證人洪明享單一且反覆翻
    異之指證，遽認被告張銘化確有何提出金對價約其投票支持
    候選人之事實。
  (5)綜上，除證人洪明享於調查站人員詢問及偵查中指證外，尚
    無積極證據證明被告張銘化就向其尋求支持過程中有何違法
    情事，難認被告張銘化就選舉過程中有所參與請託，並與證
    人洪明享接觸商談選事宜，即遽認行求賄賂約其為投票權一
    定之行使之犯行。
五、綜上所述，檢察官對於起訴之犯罪事實，所提出之證據僅足
    以證明被告張銘化、游如村、吳三泉、證人吳仁山、詹其清
    確有在被告吳三泉住處會面，而被告張銘化確有出言向證人
    詹其清勸退參選之事，而被告張銘化另有至證人洪明享住處
    談及尋求支持特定候選人之事實，惟被告張銘化、游如村、
    吳三泉共同對證人詹其清行求50萬元賄賂約其放棄競選之犯
    行，及被告張銘化對證人洪明享行求10萬元賄賂約其投票為
    一定之行使等犯嫌，尚不足以達到通常一般之人均不致有所
    懷疑而得確信渠等犯罪之情形。此外，復查無其他積極證據
    足認被告張銘化、游如村、吳三泉確有行求賄賂約其放棄競
    選，及被告張銘化行求賄賂約其投票為一定之行使等犯行。
    本件尚不能證明被告3人犯罪，揆諸首揭法條及判例說明，
    自應諭知被告等3人無罪。原審判決雖認證人吳仁山、洪明
    享於調查站之陳述係審判外之陳述無證據能力云云，固有未
    合（見理由欄二(一)(2)(3)），惟認被告3人犯罪不能證明，因
    而為無罪之諭知，經核並無違誤。檢察官上訴意旨雖以：被
    告張銘化、游如村、吳三泉均坦承有於起訴書所載時間前往
    南投縣中寮鄉○○路296之6號吳三泉住處等情事，此原審判
    決亦同此認定。因此參照證人吳仁山在南投縣調查站訊問時
    供稱：「我與吳三泉本來就是支持張銘化競選連任，屬於張
    銘化同一派系的人，因此張銘化若能搓退屬於不同派系的詹
    其清，就等於為他爭取到我與吳三泉的選票。（見選他字第
    56號卷第43頁）」；「約在鄉民代表選舉投票日（99年6月
    12日）前10餘天的某日白天，吳三泉及游如村2人，曾到我
    家找我商量，計畫搓退中寮鄉民代表第4選區另一登記參選
    人詹其清，形成我與吳三泉2人同額競選之情事，並徵求我
    的意見，是否願意配合支持，當時因為選情評估我最優勢，
    我覺得並不需要積極搓退詹其清，因此表示我可以配合，但
    如何搓退詹其清，我沒有意見。當日下午並由張銘化、吳三
    泉及游如村3人出面邀詹其清到吳三泉家聚會進行搓退，我
    隨後亦趕到現場，張銘化（當時仍具代表候選人資格，尚未
    遭選委會撤銷）當場表示希望以50萬元代價勸退詹其清，要
    求詹其清不為競選活動，形同退選，讓我與吳三泉2人形同
    同額競選，能順利當選連任，並由我與吳三泉平均各負擔25
    萬元搓圓仔湯費用，詹其清當日只表示他會考慮看看，隨後
    我就提早離開（見選他字第56號卷第42頁）。」，另證人詹
    其清於審理中證稱：「…張銘化跟我說『阿叔，你這麼多歲
    了，你不要選了』。」按被告等人均已佈局準備參選，相關
    費用也相當可觀，被告張銘化等人若非有賄賂對價，詹其清
    等人豈有憑其空言而赴約，是以詹其清於審理中所述，應係
    避重就輕，而證人吳仁山所述，不僅符合經驗法則，也與案
    發時點較近，被告張銘化等人來不及動之以情，此部分證人
    自較可採。另證人洪明享於調查站證稱：「…張銘化曾到我
    家向我表明要我脫離蘇如輝派系，轉而支持游如村或吳仁山
    競選主席，到時候支持游如村或吳仁山競選主席的代價不會
    放掉我，並言明先支付我10萬元做為『前金』…（參99年度
    選他字第56號卷第20頁倒數第6行起）。」而證人洪明享亦
    於審理中證述有上開勸轉支持游如村之情事，足見被告張銘
    化確有行求其為一定選舉之行為，是以洪明享於審理中所述
    ，應係避重就輕，而其於調查站所述，不僅符合經驗法則，
    也與案發時點較近，被告張銘化來不及動之以情，此部分證
    人所述自較可採等情。惟證人吳仁山、洪明享於調查站人員
    詢問時之陳述固均有證據能力，已如前述，惟就理由欄一(一)
    部分，雖堪認定被告張銘化、游如村、吳三泉在場時，確有
    由被告張銘化出言勸退證人詹其清競選一事，惟除證人吳仁
    山指證外，並無其他必要證據可證確有以50萬元賄賂行求之
    事實；另理由欄一(二)部分，固可認被告張銘化遊說請託證人
    洪明享投票支持特定候選人之事實，惟除證人洪明享已事後
    翻異之證詞外，並無其他證據可證確有以10萬元前金行求之
    事實。尚難以被告等人佈局參選支出經費可觀、非有對價證
    人詹其清不致無端赴約等情，即以懸揣被告3人確有以50萬
    元行求之情事。至證人吳仁山、洪明享固均曾指證上開犯嫌
    ，惟渠等各該證述之證明力尚未足以證告明被告等人有公訴
    人所認之各該犯行之確信。是檢察官其上訴難認有理由，應
    予駁回。
本案經檢察官朱介斌到庭執行職務。
中    華    民    國   100    年    11    月    22    日
          刑事第十庭      審判長法  官  江  錫  麟
                                法  官  周  瑞  芬
                                法  官  陳      葳
以上正本證明與原本無異。
除有刑事妥速審判法第9條之情形外，不得上訴。
如不服本判決應於收受送達後10日內向本院提出上訴書狀，其未
敘述上訴之理由者，並得於提起上訴後10日內向本院補提理由書
（均須按他造當事人之人數附繕本）「切勿逕送上級法院」。
                                書記官  王  朔  姿
中    華    民    國   100    年    11    月    22    日
附錄法條：
刑事妥速審判法第9條
除前條情形外，第二審法院維持第一審所為無罪判決，提起上訴
之理由，以下列事項為限：
一  判決所適用之法令牴觸憲法。
二  判決違背司法院解釋。
三  判決違背判例。
刑事訴訟法第377條至第379條、第393條第1款之規定，於前項案
件之審理，不適用之。